【裁判字號】    92,重上更(一),21
【裁判日期】    920729
【裁判案由】    交還土地
【裁判全文】
臺灣高等法院臺中分院民事判決      九十二年度重上更(一)字第二一號
      上  訴  人  謝德良興業股份有限公司
      被  上訴人  甲  ○
      訴訟代理人  乙○○
右當事人間交還土地事件，上訴人對於中華民國八十九年十月六日臺灣南投地方法院
第一審判決（八十九年度重訴字第六九號），提起上訴，經判決後，由最高法院發回
更審，本院判決如左：
      主      文
上訴駁回。
第二審及發回前第三審訴訟費用均由上訴人負擔。
      事實及理由
一、上訴人經合法通知，未於言詞辯論期日到場，核無民事訴訟法第三百八十六條所
    列各款情形，依被上訴人聲請，由其一造辯論，而為判決，先此明。
二、上訴人主張：坐落南投縣南投市○○段三○一之二號土地（以下稱系爭土地）為
    伊所有，全部出租予被上訴人建築房屋，被上訴人在其上如附圖(一)Ｃ、Ｄ、Ｆ部
    分面積○．○一六九公頃之地上建有房屋，系爭土地之租期已於民國（下同）八
    十八年十二月三十一日屆滿，被上訴人並違法將該基地轉租與他人使用等情，爰
    依土地法第一百零三條第三款、民法第四百五十五條、第七百六十七條規定，求
    為命被上訴人將系爭土地上房屋拆除，返還基地之判決。（上訴人同案請求謝志
    堅拆屋還地部分，已經判決確定）。
三、被上訴人則以：伊使用系爭土地已歷經數代，兩造間就系爭土地前曾簽訂至八十
    七年十二月三十一日止之定期租賃契約，惟租期屆滿後，上訴人仍向伊收取八十
    八年度上期及下期之租金，依民法第四百五十一條規定，應視為不定期限繼續租
    賃契約，伊非無權占有。且伊僅將地上建物一部分出租他人使用，一部分留為自
    己居住，並無出租土地，上訴人據以終止租約並不合法，上訴人不得請求伊拆屋
    還地等語，資為抗辯。
四、原審法院斟酌兩造之主張及攻擊防禦方法之結果，認被上訴人僅出租房屋未轉租
    土地，且系爭土地已屬不定期租賃，上訴人請求被上訴人拆屋還地，為無理由，
    而為上訴人敗訴之判決。上訴人不服，提起上訴，聲明求為判決：(一)原判決關於
    被上訴人部分廢棄；(二)被上訴人應將系爭土地上之房屋拆除，將基地返還予伊；
    (三)第一、二審訴訟費用，由被上訴人負擔；(四)第二項請求，上訴人願供擔保，請
    准宣告假執行。被上訴人則答辯聲明求為判決駁回上訴人之上訴。
五、查上訴人主張右開系爭土地為其所有，曾於八十五年十二月三十一日與被上訴人
    訂立「不動產基地租賃契約書」，出租予被上訴人於附圖(一)Ｃ、Ｄ、Ｆ部分建有
    房屋之事實，業據上訴人提出土地登記簿謄本，不動產基地租賃契約書影本各乙
    件，並經原審法院囑託南投地政事務所鑑測屬實，製有複丈成果圖在卷可稽，且
    為被上訴人所不爭執，堪信為真實。
六、本件之爭執要旨，厥在於：(一)、被上訴人是否違法將系爭土地轉租予第三人，經
    上訴人合法終止租約在案？(二)、系爭基地之租期是否已於八十八年十二月屆滿，
    抑已轉換為不定期賃賃等項：
  (一)、按「租用建築房屋之基地，非因左列情形之一，出租人不得收回：．．．．四
      、承租人轉租基地於他人」，土地法第一百零三條第三款定有明文，依上開條
      文文義，自以承租人轉租之標的為基地，方符適用之前提，易言之，轉租標的
      ，如為地上建物，則不與焉；最高法院七十九年度台上字第二六七八號判例，
      略謂：「房屋所有人與基地所有人間就基地有租賃關係，如其訂立租約當初無
      特別反對之約定，房屋所有人將其房屋一部分供與他人使用，是為所有人對於
      地上房屋使用收益權之行使，無論該他人為其親屬或向其租借之人，均與單純
      之基地轉租有別，尚難構成終止基地租約之原因」，亦同斯旨。本件上訴人主
      張：被上訴人則將承租土地部分建物轉租予訴外人陳招和經營機車行，另一部
      分則租予訴外人孫標經營古董生意，已構成轉租之行為，且縱出租建物供人使
      用，亦已等於基地之轉租，已違反民法第四百三十二條第一項承租人應以善良
      管理人之注意義務保管租賃物之規定，上訴人自得終止租約云云，惟依上訴人
      陳述之內容，被上訴人所為，要只將其房屋出租予他人使用而已，而非轉租其
      基地，此並經本院前審受命法管到場勘驗屬實，製有勘驗筆錄在卷可按，是上
      訴人以被上訴人有違反土地法第一百零三條第三款、民法第四百三十二條第一
      項之規定，為此予以終止兩造租賃契約，尚有未合。
  (二)、上訴人復主張：兩造訂有租期至八十八年十二月三十一日屆滿之租賃書面，惟
      該書而已於八十八年九二一大地震時房屋倒塌一同壓毀，伊僅有八十七年十二
      月三十一日屆滿之租賃書面，關於租期已於八十八年十二月三十一日屆滿乙節
      ，伊公司前承辦人員謝英濱可資證明云云，惟此為被上訴人所否認，辯稱：兩
      造之租約租期原訂為八十七年十二月三十一日為止，但於八十七年十二月三十
      一日屆期後，上訴人仍向伊收取系爭土地八十八年上期及下期之租金，此有上
      訴人分別於八十八年三月三十日及同年十月七日開立予伊之統一發票二紙可稽
      ，此後即未再辦租約之簽訂手續，已屬不定期之土地租賃關係云云，經查：兩
      造於八十五年十二月三十一日所立之租約，於八十七年十二月三十一日屆滿後
      ，上訴人復向被上訴人收取八十八年上期及下期之租金乙節，為上訴人所是認
      ，並有上訴人收租時開立予被上訴人之統一發票二紙在卷可稽（見本院上訴卷
      第九十三頁）。上訴人雖主張：兩造另訂有八十八年十二月三十一日屆滿之租
      賃書面，因九二一地震屋倒而壓毀云云，並舉證人即上訴人公司之原承辦人員
      謝英濱為證，證人謝英濱於本院前審到庭，固證稱：「他們的租約是我幫忙辦
      理的，於八十六年一月至八十七年十二月三十一日訂有租約，於八十八年十二
      月三十日再辦租約」等語（見本院上訴卷第七十二頁），惟證人謝英濱所證其
      於八十八年十二月三十日代兩造訂有租賃書面之時間，乃在八十八年九月二十
      一日大地震之後，殊不可能因該地震上訴人公司屋倒而一併壓毀，且與上訴人
      所指租期於八十八年十二月三十一日屆滿乙節，亦不相符，嗣於本院更審中證
      人謝英濱復到庭，證稱：九二一地震時上訴人公司之房屋雖倒塌，但租賃書面
      均置放於鐵櫃之內，應均仍在，九二一地震後，如訂有書面，應均可提出等語
      （見本院更(一)卷第二四－二五頁），是上訴人指稱兩造所訂於八十八年十二月
      三十一日屆滿之租賃書面因地震壓毀已不存在云云，已屬無稽，且證人謝英濱
      在本院更審中復已澄清證稱八十七年之後上訴人並未再與被上訴人訂有任何租
      賃書面甚詳在卷（見本院更(一)卷第二十五頁），即上訴人於原審起訴時，亦於
      起訴狀證明本件為不定期之租賃，而以被上訴人違法轉租，已經其終止租約為
      由，請求交還土地，嗣經原審為其敗訴之判決後，上訴本院中，始改稱訂有租
      期至八十八年十二月三十一日之租約，因地震減失云云但又與證人謝英濱於本
      院更審中所證不符，益徵所主張兩造訂有於八十八年十二月三十一日屆期之租
      約乙節為不可採，是被上訴人主張本件依民法第四百五十一條規定，應視為不
      定期租賃乙節，洵屬有據。
  七、綜上，依民法第四百五十一條，本件租約應視為不定期租約，兩造間之租賃失
      約，繼續有效存在。原審法院認兩造基地租賃關係，並未因上訴人之終止而失
      其效力，從而上訴人請求被上訴人拆除地上建物，將土地交還上訴人為無理由
      ，為上訴人敗訴之判決，核無違誤。上訴意旨指摘原判決關於被上訴人部分不
      當，求予廢棄，為無理由，應予駁回。
  八、據上論結，本件上訴為無理由，第四百六十三條、第三百八十五條第一項前段
      、第四百四十九條第一項、第七十八條，判決如主文。
中      華      民      國    九十二    年      七      月    二十九    日
~B1民事第五庭審判長法  官  陳滿賢
~B2                法  官  邱森樟
~B3                法  官  朱  樑
右為正本係照原本作成。
如對本判決上訴，須於收受判決送達後二十日內向本院提出上訴書狀，其未表明上訴
理由者，應於提出上訴後二十日內向本院提出上訴理由書（須按他造人數附具繕本）
，並繳納送達用雙掛號郵票拾份（每份拾肆元）。
上訴時應提出委任律師或具有律師資格之人之委任狀；委任有律師資格者，另應附具
律師及格證書及釋明委任人與受任人有民事訴訟法第四百六十六條之一第一項但書或
第二項（詳附註）所定關係之釋明文書影本。
~B                書記官  陳秀真
中      華      民      國    九十二    年      七      月    三十一    日
附註：
民事訴訟法第四百六十六條之一（第一項、第二項）
對於第二審判決上訴，上訴人應委任律師為訴訟代理人。但上訴人或其法定代理人具
有律師資格者，不在此限。
上訴人之配偶、三親等內之血親、二親等內之姻親，或上訴人為法人、中央或地方機
關時，其所屬專任人員具有律師資格並經法院認為適當者，亦得為第三審訴訟代理人
。
                                                                        Ｂ


司法院資訊處製作；財團法人民間司法改革基金會備份。
